【裁判字號】    90,訴,1228
【裁判日期】    900629
【裁判案由】    返還租賃物等
【裁判全文】
臺灣臺北地方法院民事判決                九十年訴字第一二二八號
    原      告  乙○○
    訴訟代理人  丙○○○
    被      告  必安佳實業股份有限公司
    法定代理人  甲○○
    被      告  中國棄廢物再生協會
    法定代理人  甲○○
右當事人間請求返還租賃物等事件，本院判決如左：
    主      文
被告應將坐落台北市○○○○段十號二樓房屋返還原告。
被告必安佳實業股份有限公司應給付原告新台幣拾貳萬元，及自民國九十年二月九日
起至清償日止，按年息百分之五計算之利息，並自民國九十年一月一日起至返還右開
房屋之日止，按月給付原告新台幣參萬元。
被告中國棄廢物再生協會應給付原告新台幣壹萬貳仟元，及自民國九十年二月九日起
至清償日止按年息百分之五計算之利息，並自民國九十年一月一日起至返還右開房屋
之日止，按月給付原告新台幣參仟元。
訴訟費用由被告必安佳實業股份有限公司負擔十分之九，餘由被告中國棄廢物再生協
會負擔。
本判決於原告以新臺幣壹佰肆拾萬元供擔保後，得假執行。
    事      實
甲、原告方面：
一、聲明：如主文第一至第三項所示，並願供擔保請准宣告假執行。
二、陳述：原告與被告於民國八十九年一月一日分別簽立租賃契約書，約定由原告將
    其所有坐落台北市○○○路○段十號二樓房屋（以下簡稱系爭房屋），出租予被
    告必安佳實業股份有限公司（以下簡稱必安佳公司）及中國棄廢物再生協會（以
    下簡稱再生協會），租金各為新台幣（下同）三萬元及三千元，租期皆自八十九
    年一月一日起至八十九年十二月三十一日止。詎被告不惟於租賃期間內各積欠原
    告四個月租金（金額各為十二萬元及一萬二千元）未付，甚至在上開租期屆滿，
    且原告以存證信函通知被告不再續租後，仍拒不遷出上址，爰依所有物返還請求
    權、租賃契約法律關係及不當得利返還請求權，請求被告返還前開房屋、給付積
    欠之租金、遲延利息，及系爭房屋未返還期間相當於租金之損害。
三、證據：提出建築改良物所有權狀、土地所有權狀、建物登記謄本、土地登記謄本
    各一件、租賃契約書暨存證信函各二件為證，並請求履勘現場。
乙、被告方面：
一、聲明：駁回原告之訴及假執行之聲請。
二、陳述略以：對原告主張返還房屋及請求之金額皆無意見，惟目前尚無力解決。
    理      由
一、本件原告主張：其與被告於八十九年一月一日分別簽立租賃契約書，約定由原告
    將系爭房屋，出租予被告必安佳公司及再生協會，租金各為三萬元及三千元，租
    期皆自八十九年一月一日起至八十九年十二月三十一日止。詎被告不惟於租賃期
    間內各積欠原告四個月租金（金額各為十二萬元及一萬二千元）未付，甚至在上
    開租期屆滿，且原告以存證信函通知被告不再續租後，仍拒不遷出上址，爰依所
    有物返還請求權、租賃契約法律關係及不當得利返還請求權，請求被告返還前開
    房屋、給付積欠之租金、遲延利息，及系爭房屋未返還期間相當於租金之損害等
    語。被告則以：其目前尚無力解決等語，資為抗辯。
二、經查兩造於八十九年一月一日分別簽立租賃契約書，約定由原告將其所有系爭房
    屋，出租予被告必安佳公司及再生協會，租金各為三萬元及三千元，租期皆自八
    十九年一月一日起至八十九年十二月三十一日止。租賃期間內，被告必安佳公司
    及再生協會各積欠原告四個月租金（金額各為十二萬元及一萬二千元）未付，租
    期業已屆滿，原告並曾以存證信函通知被告不再續租，目前被告必安佳公司及再
    生協會仍占有系爭房屋等情，有建築改良物所有權狀、土地所有權狀、建物登記
    謄本、土地登記謄本各一件、租賃契約書暨存證信函各二件為證，並經本院於九
    十年五月十六日上午十時親至現場履勘結果，被告必安佳公司及再生協會均設於
    系爭房屋，現場情形為：「客廳有鐵桌三張、圓桌一只、椅子十一個供被告使用
    ，客廳左側有總經理室一間，右側有康樂室及負責人辦公室、衛浴設備二間、廚
    房一間均供被告使用」，有本院九十年五月十六日勘驗筆錄可憑，且為被告自認
    在卷（見本院九十年六月二十一日言詞辯論筆錄），堪信原告上開之主張為真正
    。
三、按「所有人對於無權占有或侵奪其所有物者，得請求返還之；對於妨害其所有權
    者，得請求除去之；有妨害其所有權之虞者，得請求防止之。」民法第七百六十
    七條定有明文，又租約終止後，出租人除得本於租賃物返還請求權，請求還租賃
    物外，倘出租人為租賃物之所有人時，並得本於所有權之作用，依無權占有之法
    律關係，請求返還租賃物，最高法院七十五年台上字第八０一號著有判例。如前
    所述，系爭房屋為原告所有，租期業已屆滿，原告並曾分別以存證信函通知被告
    必安佳公司及再生協會不再續租，目前仍為被告必安佳公司及再生協會占有中，
    則依上開說明，原告自得本於所有權依民法第七百六十七條規定，請求被告必安
    佳公司及再生協會返還系爭房屋。
四、次按「稱租賃者，謂當事人約定，一方以物租與他方使用、收益，他方支付租金
    之契約。」民法第四百二十一條第一項定有明文，又依兩造系爭房屋租賃契約書
    第四條之約定：「租金應於每月一日以前繳納，每次應繳一個月份，乙方（被告
    ）不得藉詞拖延」，本件被告必安佳公司及再生協會，尚各積欠原告四個月租金
    （金額各為十二萬元及一萬二千元）未付，依上約定，原告自得依租賃契約之法
    律關係請求被告必安佳公司及再生協會給付上開積欠之租金，復按無法律上之原
    因而受利益，致他人受損害者，應返還其利益，民法第一百七十九條定有明文。
    無權占有他人房屋，可能獲得相當於租金之利益，最高法院六十一年台上字第一
    六九五號著有判例。如上所述，本件被告必安佳公司及再生協會既於系爭房屋租
    賃期間屆滿後之九十年一月一日起仍無權占有系爭房屋，則其等獲有相當於租金
    之不當得利，並致原告受有損害，應堪認定，原告據此請求被告被告必安佳公司
    及再生協會給付相當於租金之不當得利，亦屬有理。
五、從而，原告本於民法第七百六十七條、租賃契約之法律關係及民法第一百七十九
    條不當得利返還請求權，請求（一）被告必安佳公司及再生協會應將系爭房屋返
    還原告、（二）被告必安佳公司應給付原告十二萬元，及自起訴狀繕本送達翌日
    起（即九十年二月九日起）至清償日止，按年息百分之五計算之利息，並自九十
    年一月一日起至返還系爭房屋之日止，按月給付原告三萬元及（三）被告再生協
    會應給付原告一萬二千元及自起訴狀繕本送達翌日起（即九十年二月九日起）至
    清償日止按年息百分之五計算之利息，並自九十年一月一日起至返還系爭房屋之
    日止，按月給付原告三千元，均有理由，應予准許。
六、原告陳明願供擔保，請求宣告假執行，經核無不合，爰酌定相當擔保金額准許之
    。
七、據上論結，本件原告之訴為有理由，依民事訴訟法第七十八條、第八十五條第一
    項但書、第三百九十條第二項，判決如主文。
中      華      民      國    九十      年      六      月    二十九    日
                              民事第三庭法      官  陳邦豪
右為正本係照原本作成
如對本判決上訴須於判決送達後二十日內向本院提出上訴狀
中      華      民      國    九十      年      六      月    二十九    日
                                        法院書記官  高秋芬


司法院資訊處製作；財團法人民間司法改革基金會備份。
